【裁判字號】    95,台上,3949
【裁判日期】    950720
【裁判案由】    業務過失致人於死
【裁判全文】
最高法院刑事判決            九十五年度台上字第三九四九號
    上  訴  人  台灣高等法院台中分院檢察署檢察官
    被      告  甲 ○ ○
                          寮3.
                乙 ○ ○
                          路1.
                丙○○○
                          16.
上列上訴人因被告等業務過失致人於死案件，不服台灣高等法院
台中分院中華民國九十五年三月二十一日第二審更審判決（九十
四年度上更(一)字第二七三號，起訴案號：台灣彰化地方法院檢察
署八十九年度偵字第一八○六號），提起上訴，本院判決如下：
    主  文
原判決撤銷，發回台灣高等法院台中分院。
    理  由
本件原判決以公訴意旨略以：被告甲○○係高雄市和村食品有限
公司負責人，從事魚片加工販售業務，本應注意食品或食品添加
物有毒或含有害人體健康之物質或異物之情形時，不得製造、調
配、加工、販售、貯存、輸出、贈與或公開陳列，且有容器或包
裝之食品、食品添加物，亦應以中文及通常符號於容器或包裝上
，標示食品衛生管理法第十七條第一項規定之事項，並無不能注
意之情形，竟疏未注意，於民國八十七年一月起至五月間，向歐
水明（業經台灣高雄地方法院判決無罪確定）購入已剝皮醃漬且
含有河魨毒之河魨生魚片，將該河魨生魚片加工烘熟後，復將每
二十台斤烘熟之河魨魚片裝置於僅標示品名「香魚片」之紙箱內
，進而於八十八年九月間販售予台中縣「元信實業社」之負責人
即被告乙○○，乙○○再於同年九月間，轉售予鹿港源味香食品
店負責人即被告丙○○○。乙○○及丙○○○皆係從事食品販售
業務之人，均應注意不得販售有毒或含有毒害人體健康物質之食
品，及食品包裝上亦應載明內容物之名稱、製造日期等事項，竟
皆疏未注意，販售外包裝上僅標示品名為「香魚片」且含有河魨
毒之河魨魚片，嗣於八十九年二月四日，黃金鳳向丙○○○購得
該香魚片供其家人食用後，致黃金鳳、張珮瑜、張銘皓、張文彬
及張詠如均發生河魨神經毒中毒現象，且張詠如送醫後，於八十
九年二月十日十三時十七分不治死亡，因認被告等均涉犯業務過
失致人於死、業務過失傷害等罪嫌。但經審理結果，認為不能證
明被告等犯罪，因而撤銷第一審關於甲○○部分之判決，改判諭
知甲○○無罪；並維持第一審諭知乙○○、丙○○○無罪部分之
判決，駁回檢察官此部分在第二審之上訴，固非無見。
惟查：(一)、本件檢察官起訴之犯罪事實，係甲○○於八十七年一
月起至五月間，向歐水明購入已剝皮醃漬且含有河魨毒之河魨生
魚片，經加工後，於八十八年九月間販售予乙○○，乙○○再於
同年九月間轉售予丙○○○。然原判決或謂「被告乙○○所賣予
被告丙○○○之香魚片，係向被告甲○○於八十八年八月間所購
入約二百斤，復轉賣四十斤予被告丙○○○」（見原判決第四頁
第二四至二六列），或謂「查被告甲○○於八十七年一月至五月
間，確曾向歐水明購入已曬乾香魚片之事實，迭據證人歐水明於
偵審中證述在卷，該批香魚片有部分於八十七年八月間加工轉賣
予被告乙○○，被告乙○○再於同年九月間轉賣被告丙○○○」
（見原判決第五頁第二一至二五列）。亦即原判決就甲○○究係
何時向歐水明購入河魨魚片加工，及於何時販售予乙○○，其論
述前後歧異，且與起訴書記載之時間未盡相符，已難謂無判決理
由矛盾之可議。又歐水明在第一審雖稱曾於八十七年一月至五月
間販賣河魨生魚肉片予甲○○，然始終否認其販賣甲○○之河魨
生魚肉片有毒，堅稱其所販賣者係「無毒之河魨生魚肉片」（見
一審卷第八六頁）。歐水明上開供證之憑信性為何，即與甲○○
售予乙○○之加工有毒河魨魚片來源，究係來自歐水明，或來自
其他供應商等之判斷，至有關係；且甲○○茍係在八十七年一至
五月間即向歐水明購入河魨生魚肉片，於經加工後，是否可能放
至八十八年九月間始販售予乙○○？亦非無疑。原審未詳加調查
審認，即遽認甲○○加工後售予乙○○之有毒河魨魚片，係購自
歐水明云云，尚嫌速斷。(二)、原判決以食品衛生管理法第十一條
第三款規定「食品或食品添加物有毒或含有害人體健康之物質或
異物之情形，不得製造、加工、調配、包裝、儲存、販售、輸出
、贈與或公開陳列。」而謂「被告甲○○、乙○○、丙○○○，
分別為食品加工及販售業者，對於以含有毒素之河魨魚製作之香
魚片，自不得加工、販賣，而有注意之義務，以確保食品之安全
與衛生」（見原判決第六頁第二三至二五列、第七頁第十至十三
列），亦即謂甲○○係食品加工業者，乙○○、丙○○○係食品
販售業者，依上開規定，均應注意不得製造、加工或販售有毒之
河魨食品；然又謂「製成香魚片之魚種是否為河魨，及是否有毒
、無毒之河魨，自應由宰殺、切魚尾者加以注意、篩選、判斷，
並負有注意義務甚明」（見原判決第五頁第十九至二一列），似
謂以河魨為食品之材料，其有毒與否，僅應由宰殺或切除魚尾之
業者負注意義務，其餘從事加工、製造或販售之業者，即無注意
義務。其前後理由論敘，顯有自相矛盾之違誤。(三)、河魨自古以
來即被知悉含有致命毒性，其種類繁多，因外型類似，魚種不易
辨別，雖行政院農業發展委員會漁業署八十九年七月七日漁二
字第八九一二一七九八四號函指定核准三種無毒河魨魚種（克氏
兔頭魨、懷氏兔頭魨、短角單棘魨）可供加工，然即便是上開肉
質無毒之魚種，其肝臟等內臟仍會含有河魨毒（見一審卷第九八
至九九頁），因此處理時，除須避免內臟流出液污染肉質，及卵
巢、肝臟等有毒部分絕對不可割破而須完全去除外，亦須留下尾
鰭供辨種之用。故以河魨肉片為材料之食品加工、製造或販售業
者，茍知其加工、製造或販售之材質為河魨肉片，依食品衛生管
理法第十一條第三款規定，自負有該材質須為無毒或未受內臟河
魨毒污染之注意義務；亦即加工、製造業者，負有生產源頭確實
管制之注意義務，販售業者，負有確認該食品安全、衛生絕對無
虞之注意義務。被告等雖均分別辯稱購入之魚片已剝皮、去頭去
尾，外觀上無從辨別魚種及是否有毒云云；惟證人黃生祐在第一
審證稱：「河魨肉在我們那邊因為有毒沒有人買賣，就像廢棄物
一樣，……所以河魨肉的價格我並不知道。但是鱈魚的價格是一
公斤約二百元，鱈魚是進口的，價錢穩定沒什麼變動」（見一審
卷第二○八頁）；歐水明於偵查中經訊以：「甲○○知道魚片是
河魨魚嗎？」時，供稱：「知道」（見偵查卷第八三頁），復於
第一審證稱：「我賣他（甲○○）十幾年了他都知道我賣給他的
都是河魨的魚肉做的，……我都是固定用河魨魚的肉作魚片，但
我都是用無毒的那種河魨，我是從顏色辨別出無毒的種類，甲○
○也知道我們都是用這種魚在做的，甲○○之前曾向我買過魚片
他知道我一向都是用這種魚在做的，但最近是在是從八十七年一
月初到八十七年五月七日止向我買的，這期間他並沒有到工廠看
過我的魚片是用什麼做的，我都是賣無毒的河魨魚片，但現在為
何會出事我也不清楚，我並沒有處理河魨魚的執照但我也不知道
這是否需要執照，我賣給甲○○的魚片我是用紙箱裝賣給甲○○
，紙箱上是寫香魚片，但實際上買賣的人都知道那是用河魨魚做
的，市面上的香魚片大部分是河魨魚做的」各等語（見一審卷第
八六頁）。如果無訛，甲○○似已明知其向歐水明購入之香魚片
，即係河魨，且乙○○及丙○○○均已從事加工魚類食品買賣多
年，依商場交易經驗，渠等就進貨價格明顯較鱈魚材質為低之香
魚片，能否謂猶不知係以河魨肉片為材料？亦非無疑。又甲○○
再加工包裝之香魚片，未於包裝上依法標示其內容物名稱，是否
意在隱瞞該香魚片之材料為河魨肉片？乙○○、丙○○○亦均明
知該香魚片未依法為必要之標示，包裝外觀上該食品之衛生、安
全均堪疑慮，仍予購入販售，是否已知該加工食品係以河魨肉片
為材質，而欲藉由不詳實之標示及較低之價格促銷得利？且被告
等就上開依法應負之業務上特別注意義務，究竟有如何不能確實
為河魨魚片加工生產之源頭管制或販售上不能確認安全、衛生絕
對無虞等客觀上注意之具體事由，原判決均悉未說明論列，即以
被告等俱非宰殺、切魚尾之上游業者，就購入之香魚片，客觀上
無從注意，及渠等就加工、販售之河魨肉片未依法為食品之標示
，僅生是否違反食品衛生管理法之問題云云，遽為被告等無罪之
諭知，非唯速斷，亦有判決理由不備之違誤。檢察官上訴意旨指
摘原判決不當，非無理由，應認有發回更審之原因。
據上論結，應依刑事訴訟法第三百九十七條、第四百零一條，判
決如主文。
中    華    民    國  九十五  年    七    月   二十   日
                      最高法院刑事第十一庭
                          審判長法官  謝  俊  雄
                                法官  陳  世  雄
                                法官  魏  新  和
                                法官  吳  信  銘
                                法官  徐  文  亮
      本件正本證明與原本無異
                                      書  記  官
中    華    民    國  九十五  年    七    月  二十五  日
                                                    ｍ


司法院資訊處製作；財團法人民間司法改革基金會備份。
